【裁判字號】    99,訴,222
【裁判日期】    990611
【裁判案由】    遷讓房屋
【裁判全文】
臺灣嘉義地方法院民事判決               99年度訴字第222號
原      告  乙○○    民國80.
法定代理人  甲○○
訴訟代理人  羅振宏律師
被      告  丙○○
訴訟代理人  林春發律師
上列當事人間請求遷讓房屋事件，本院於民國99年5月28日言詞
辯論終結，判決如下：
  主  文
原告之訴及假執行之聲請均駁回。
訴訟費用由原告負擔。
  事實及理由
一原告起訴主張：兩造於民國98年1月1日簽訂租賃契約（下稱系
  爭契約），被告承租原告所有如嘉義縣竹崎地政事務所99年5
  月11日函覆成果圖（下稱附圖）所示面積157.09平方公尺之門
  牌嘉義縣竹崎鄉和平村子科58之2號建物（下稱系爭建物）
  ，約定系爭建物僅供神壇之用，不可宿人，房屋有改裝設施之
  必要時，取得原告同意後始得自行裝設，且不得損害原有建築
  ，詎被告非僅違約宿人，且未經原告同意即擅自破壞系爭建物
  內鋁框橫樑，取下系爭建物之鋁門，損壞鋁門。不論依系爭契
  約第9條前段改裝設施或依附註欄約定開發改造，均應受系爭
  契約第9條但書之拘束，即不得損害原有建築，而被告鋁門拆
  除損害，原告已於98年10月29日以函文通知被告終止系爭契約
  ，並於99年1月13日去函催告被告遷讓返還系爭建物，然被告
  置之不理，拒不遷還，爰依民法第767條規定或租賃物返還之
  法律關係，提起本訴。聲明：被告應將系爭建物返還原告，並
  請准供擔保宣告假執行。
二被告則以：否認兩造有約定系爭建物不得宿人，又被告於系爭
  建物供奉神壇，並擔任住持，早晚均需燒香、拜拜，被告居住
  於系爭建物管理神壇，乃理所當然。原告之法定代理人甲○○
  於98年2月9日在戶籍遷入同意書上簽名蓋印，另交付97年地價
  稅繳款書收據、自來水費收據、土地所有權狀等，供被告向戶
  籍機關辦理戶籍遷入，衡諸常情及經驗法則，原告既同意被告
  將戶籍遷入系爭建物，更足以證明原告同意被告居住於系爭建
  物，原告與其法定代理人在戶籍遷入同意書上簽名蓋印，足見
  兩造當時並未約定不可宿人。系爭契約附註記載「甲方同意承
  租範圍之所有樹木及建築由乙方自由開發改造」，足見原告同
  意被告就系爭建物有自由改裝設施之權。且被告於簽約前有提
  及建物有開發改造之必要，經過原告同意被告可自由開發改造
  建物及樹木，故兩造才在系爭契約最後以附註方式註明被告可
  自由開發改造建築及樹木，此項約款效力應該高於契約第9條
  定型化約定。且被告只是將大門之鋁門4片取下，隨時可再裝
  上，因系爭建物供奉神明，原有鋁門擋住視線，對神明不敬，
  故暫時將鋁門拆下，拆下鋁門不會影響房屋結構安全，租期屆
  滿會回復原狀。另系爭建物係屬未辦保存登記房屋，僅有事實
  上處分權，而無所有權，原告依民法第767條規定訴請返還，
  亦無理由等語置辯。聲明：原告之訴及假執行聲請均駁回，如
  受不利判決，願供擔保請准宣告免為假執行。
三下列事項為兩造所不爭執（見本院卷第71頁、第72頁），應堪
  採認：
(一)兩造於98年1月1日成立系爭契約，約定由被告向原告承租如附
  圖所示面積157.09平方公尺之系爭建物，租期自98年1月1日起
  至108年12月31日止。
(二)系爭契約第9條約定，系爭建物有改裝施設之必要時，被告取
  得原告同意後得自行裝設，但不得損害原有建築，被告於交還
  系爭建物時自應負回復原狀。附註欄並約定原告同意承租範圍
  之所有樹木及建築由被告自由開發改造。
(三)原告於98年2月9日出具戶籍遷入同意書，同意被告將戶籍遷入
  系爭建物，並交付97年地價稅繳款書收據、98年2月份自來水
  費收據及土地所有權狀，供被告向戶籍機關辦理戶籍遷入。
(四)被告於98年2月11日居住於系爭房屋。
(五)兩造簽立系爭契約後，被告將系爭建物內之4片鋁門拆除。
(六)原告以被告居住系爭建物及破壞鋁框將鋁門拆除為由，於98年
  10月29發函終止系爭契約，經被告於98年11月26日收受。
四兩造爭執事項（見本院卷第72頁）：
(一)被告拆除系爭建物之4片鋁門，是否違反系爭契約約定？
(二)兩造有無約定系爭建物不得住人？被告居住於系爭建物，有無
  違反系爭契約約定？
(三)原告終止系爭契約是否合法？原告主張依民法第767條或租賃
  物返還請求權，請求被告遷讓並返還系爭建物，有無理由？
五本院論述如下：
(一)被告拆除系爭建物之4片鋁門，是否違反系爭契約約定？
1.兩造簽立系爭契約後，被告將系爭建物內之4片鋁門拆除，已
  如前述。又被告因拆除鋁門之橫樑，使原裝設該鋁門之兩側鋁
  框有小面積損壞等情，亦經本院勘驗現場屬實，製有勘驗筆錄
  、照片在卷可稽（見本院卷第56頁、第60頁），亦可採認。惟
  原告主張被告上開行為違反系爭契約約定，則為被告所否認。
  經查：系爭契約附註欄約定原告同意承租範圍之所有樹木及建
  築由被告自由開發改造，已如前述，原告既同意被告自由改造
  承租範圍之樹木及建築，則被告自得依此約定，將上開鋁門拆
  除。
2.原告另主張：系爭契約附註欄約定原告得自由改裝，亦需受系
  爭契約第9條但書約定拘束，不得損害原有建築等語。被告則
  辯稱：被告只是將大門之鋁門4片取下，隨時可再裝上，因系
  爭建物供奉神明，原有鋁門擋住視線，對神明不敬，故暫時將
  鋁門拆下，拆下鋁門不會影響房屋結構安全，租期屆滿會回復
  原狀等語。經查：(1)系爭契約第9條約定，系爭建物有改裝施
  設之必要時，被告取得原告同意後得自行裝設，但不得損害原
  有建築，被告於交還系爭建物時自應負回復原狀，附註欄並約
  定原告同意承租範圍之所有樹木及建築由被告自由開發改造。
  又系爭契約全文並無先後條文適用優先效力之約定，是除條文
  文意本身已明顯排除其他條文之適用外，其他條文仍應適用，
  始符當事人之真意。準此，系爭契約附註欄固約定原告同意被
  告承租範圍之所有樹木及建築由被告自由開發改造，亦即被告
  嗣後得自由開發改造建築，而毋庸再徵得原告同意，惟被告依
  系爭契約第9條本文約定，於取得原告同意後始得自行裝設設
  施者，尚且不能損害原有建築，則依附註欄約定同意被告自由
  開發改造建築，自亦不得損害原有建築。(2)上開鋁門乃系爭建
  物建築完成後始於內部安設鋁框而將鋁門安裝固定，此觀諸本
  院勘驗照片甚明，足見該鋁門僅為系爭建物內設備之一部分，
  且被告係將該鋁門卸下，鋁門本身仍完好放置在旁邊等情，亦
  有勘驗照片可佐，堪認被告卸下鋁門並未損壞鋁門。又被告因
  卸下鋁門橫樑，使兩側鋁框有小面積損壞，固如前述，然鋁門
  及鋁框僅為系爭建物內部設置之一，且該損壞面積甚微，其程
  度難認係損害原有建築，原告據此主張被告違反系爭契約約定
  ，進而終止系爭契約，尚屬無據。
(二)兩造有無約定系爭建物不得住人？被告居住於系爭建物，有無
  違反系爭契約約定？
  按當事人主張有利於己之事實者，就其事實有舉證之責任，民
  事訴訟法第277條本文定有明文。本件原告主張兩造簽立系爭
  契約，約定系爭建物不得宿人乙節，為被告所否認，原告就此
  有利於己之事實，自應負舉證責任，惟原告並未提出證據以資
  證明，是原告此部分主張，尚難遽採。
(三)原告終止系爭契約是否合法？原告主張依民法第767條或租賃
  物返還請求權，請求被告遷讓並返還系爭建物，有無理由？
  被告拆除上開鋁門並未違反系爭契約之約定，且尚無證據證明
  兩造約定系爭建物不得宿人，則原告以被告拆除鋁門、入住系
  爭建物違反系爭契約為由，據以終止系爭契約，自屬無據。從
  而，原告依民法第767條或租賃物返還請求權之法律關係，請
  求被告返還系爭建物，自無理由，應予駁回。
六本件原告之訴既經駁回，其假執行之聲請亦失所依附，應併予
  駁回。
七本件事證已臻明確，兩造其餘攻擊防禦方法，經核與本件判決
  結果不生影響，爰不一一論述，併此敘明。
八據上論結，原告之訴為無理由，依民事訴訟法第78條，判決如
  主文。
中    華    民    國    99    年    6     月    11    日
                     民事第三庭    法  官  蘇雅慧
上正本係照原本作成。
如不服本判決，應於送達後20日內，向本院提出上訴狀並表明上
訴理由，如於本判決宣示後送達前提起上訴者，應於判決送達後
10日內補提上訴理由書（須附繕本）。
中    華    民    國    99    年    6     月    11    日
                                   書記官  李佳惠

司法院資訊處製作；財團法人民間司法改革基金會備份。
